【裁判字號】    98,訴,235
【裁判日期】    980511
【裁判案由】    商業會計法等
【裁判全文】
臺灣板橋地方法院刑事判決               98年度訴字第235號
公  訴  人  臺灣板橋地方法院檢察署檢察官
被      告  丙○○
選任辯護人  吳忠德律師
上列被告因違反商業會計法等案件，經檢察官聲請以簡易判決處
刑（97年度偵字第30911 號），本院認不宜，改依通常程序審理
（原受理案號：97年度簡字第10739 號），判決如下：
    主  文
丙○○無罪。
    理  由
一、聲請簡易判決處刑意旨略以：被告丙○○（原名許志祥）自
    民國89年4 月19日起至93年1 月6 日止，為址設臺北縣中和
    市○○街10巷8 號城坤實業有限公司（下稱城坤公司）之實
    際負責人，係稅捐稽徵法規定之納稅義務人及商業會計法所
    稱之商業負責人，竟與游宏欽（原名游阿欽，另為不起訴處
    分）基於幫助他人逃漏稅捐及製作不實會計憑證之概括犯意
    ，於擔任城坤公司負責人期間，明知城坤公司並無進貨之事
    實，仍向九七企業股份有限公司 (下稱九七公司，聲請書誤
    載為九北企業股份有限公司，應予更正)取 得虛偽開立之不
    實統一發票共1 紙，銷售額新臺幣（下同）127 萬5,0 00元
    ，稅額計6 萬3,750 元，充當城坤公司進項憑證，並向稅捐
    稽徵機關申報不實之進項金額、稅額；又於同期間，明知城
    坤公司無銷貨事實，仍虛偽開立不實統一發票共3 張，銷售
    額計150 萬元，交付予生商實業有限公司 (下稱生商公司)
    充當進貨憑證，持向稅捐稽徵機關申報，幫助他人逃漏營業
    稅計7 萬5,000 元，嚴重侵害國家稅收，足生損害於稅捐稽
    徵機關對稅款之正確稽徵及管理，因認被告涉犯商業會計法
    第71 條 第1 款之以明知為不實事項而填製會計憑證、稅捐
    稽徵法第43條第1 項之幫助納稅義務人以不正當方法逃漏稅
    捐罪及刑法第216 條、第215 條之行使業務上登載不實文書
    罪嫌。
二、按犯罪事實應依證據認定之，無證據不得認定犯罪事實；不
    能證明被告犯罪者，應諭知無罪之判決，刑事訴訟法第154
    條第2 項、第301 條第1 項分別定有明文。且犯罪事實之認
    定應憑證據，如未發現相當證據，或證據不足以證明，自不
    能以推測或擬制之方法，以為裁判之依據；而此用以證明犯
    罪事實之證據，猶須於通常一般人均不至於有所懷疑，堪予
    確信其已臻真實者，始得據以為有罪之認定，倘其證明尚未
    達到此一程度，而有合理性之懷疑存在，致使無從為有罪之
    確信時，即應為無罪之判決，最高法院53年臺上字第656 號
    、76年臺上字第4986號判例意旨可資參照。又刑事訴訟法第
    161 條已於民國91年2 月8 日修正公布，其第1 項規定：檢
    察官就被告犯罪事實，應負舉證責任，並指出證明之方法。
    因此，檢察官對於起訴之犯罪事實，應負提出證據及說服之
    實質舉證責任。倘其所提出之證據，不足為被告有罪之積極
    證明，或其指出證明之方法，無從說服法院以形成被告有罪
    之心證，基於無罪推定之原則，自應為被告無罪判決之諭知
    ，亦經最高法院著有92年臺上字第128 號判例意旨可參。
三、檢察官認被告涉有上開罪嫌，無非係以證人乙○○於偵查中
    之證述、財政部臺灣省北區國稅局97年6 月4 日北區國稅審
    四字第0970020170號函檢附之財政部臺灣省北區國稅局查緝
    案件稽查報告、城坤公司設立及變更登記資料、稅籍資料、
    營業人進銷項交易對象彙加明細表、專案申請調檔統一發票
    查核名冊及清單等資料為其論據。
四、訊據被告丙○○固坦承於前揭期間擔任城坤公司之負責人，
    且城坤公司與九七公司、生商公司於90年5 、6 月間並未有
    交易之事實，惟堅決否認有檢察官所指上開犯行，辯稱：城
    坤公司自89年間設立時起即透過伊胞妹乙○○委託甲○○會
    計事務所記帳，為求作業便利，並留存城坤公司之公司大、
    小章及統一發票章各一個予甲○○；伊對城坤公司於90年間
    曾取得九七公司之發票作為進項憑證，及開立不實發票予生
    商公司充當該公司之進項憑證乙事毫不知情，應係甲○○盜
    用城坤公司之公司大、小章及統一發票章所為等語。經查：
  (一)被告於90年5 、6 月間係城坤公司之負責人；城坤公司於90
    年7 月16日以其於同年6 月間向九七公司所取得銷售額1,27
    萬5,0 00元、稅額計63,750元之不實統一發票1 紙，充當進
    項憑證，持之向稅捐機關申報扣抵銷項稅額；並於同期間，
    開立銷售額分別為45萬元、45萬元、60萬元 (合計共150 萬
    元)之 不實統一發票共3 紙予生商公司充當進貨憑證持向稅
    捐稽徵機關申報，幫助生商公司逃漏營業稅計7 萬5, 0 00
    元之事實，除為被告所不否認外，並有城坤公司之原始設立
    及變更登記資料、稅籍資料、城坤公司90年7 月份營業人銷
    售額與稅額申報書 (401)、財政部台灣省北區國稅局營業人
    進銷項交易對象彙加明細表、專案申請調檔統一發票查核名
    冊及清單及欠稅總歸戶查詢情形表附卷可憑，是此部分之事
    實應堪認定。
  (二)又據證人乙○○於本院審理時證稱：伊自高中畢業即民國79
    至87年間，在甲○○會計事務所擔任記帳員；被告則係與伊
    父親一同從事土木工程，因大型公司要求要有發票才能請款
    ，所以被告於89年間成立城坤公司；該公司的發票均係透過
    甲○○事務所購買後，再由伊轉交給被告；伊並負責公司的
    報稅事宜，每逢單月的十五日伊會拿城坤公司發票或收據等
    存根，以及一些原始憑證給甲○○事務所申報，該事務所彙
    整伊所蒐集之單據後，以電腦列印申報書持之向國稅局申報
    城坤公司之營業稅等語 (見本院98年4 月27日審判筆錄第11
    至14頁)； 核與證人甲○○於本院審理時證稱：伊於89年至
    93年期間任職「偉誠會計事務所」擔任外務，工作內容為工
    商登記和收受發票的跑件。該事務所於78年設立時伊原係負
    責人，由伊經營，到89、90年左右轉讓給別人，伊仍在裡面
    工作。伊會認識被告原係因被告妹妹乙○○曾在該會計事務
    所上班，後來被告自80幾年開始並委託伊為城坤公司辦理設
    立登記及處理後續的記帳和報稅事務，印象中係由乙○○負
    責拿銷、進貨的發票予伊，由事務所之員工即伊太太陳美楨
    之姐姐陳美華負責等語大致相符 (見本院98年4 月27日審判
    筆錄第3 至10頁)， 足認被告辯稱城坤公司自設立時起，即
    委由甲○○會計事務所報帳乙節並非無據，而堪予採信。
  (三)至被告辯稱其對城坤公司於前揭期間自九七公司取得銷售額
    計127 萬5,000 元之發票1 紙，及開立予生商公司銷售額合
    計150 萬元之發票3 紙乙事並不知情，恐係甲○○事務所藉
    為城坤公司報稅之便，而私下以城坤公司名義所為等情，則
    據證人乙○○證稱：因為城坤公司每月開立的發票張數很少
    ，通常每兩個月不到10張 (一本發票有50張)， 所以會有剩
    餘的空白發票，伊會將未使用之發票，連同其他報稅資料一
    併交予甲○○，伊會事先算一下當期應繳稅金大約是多少，
    若甲○○向伊表示應繳的稅金和伊預估的沒有差太多，伊就
    不會再去核對當期報稅資料是否正確；自城坤公司設立至91
    年6 月間負責蒐集資料給甲○○報稅之期間內，均不曾發生
    報稅金額和伊預估的金額有很大落差的情形等語 (見本院98
    年4 月27日審判筆錄第11至14頁)； 且證人甲○○於本院審
    理時亦自承：伊為城坤公司報稅時，有留存城坤公司之發票
    章及負責人的便章各一套，每逢單月需報稅時，證人乙○○
    會把401 申報表及銷貨發票、進貨發票及沒開完的發票本，
    都交予伊去申報，因城坤公司營業額不高，故報完稅後事務
    所並不會出具報稅證明予城坤公司。又上開九七公司實係由
    伊所設立並擔任負責人；九七公司有四家門市，生商公司即
    為九七公司之加盟店之一，生商公司的負責人最早是伊妹妹
    毛莉玲等情等語 (見本院98年4 月27日審判筆錄第3 至10頁
    ) ；復參以城坤公司於90年5 、6 月間，除上開開立予生商
    公司之3 紙發票外，並無其他使用發票之情形，有城坤公司
    90 年 度申報書查詢結果在卷足憑 (見偵卷第147 頁)， 以
    一本發票數量為50張計算，則該年度7 月份證人乙○○持交
    予證人甲○○的報稅資料中，必定包含一定數量之未使用空
    白發票，則證人甲○○手中既握有城坤公司之統一發票章、
    負責人便章及一定數量未使用的空白發票，且涉入本案虛開
    發票及逃漏稅捐之九七公司及生商公司，亦均為證人甲○○
    本人或其親人所經營之公司，則被告辯稱本件可能係證人甲○○利用為城坤公司申報營業稅之便，擅自盜開發票交予生
    商公司用以扣抵營業稅額，再持九七公司所開立之發票作為
    城坤公司之進項憑證乙節，即非全然不可能之事。況經本院
    向財政部台灣省北區國稅局函請提供如聲請簡易判決處刑意
    旨欄所載，城坤公司於90年7 月16日持以向該局申報營業稅
    額之進、銷項發票各1 紙、3 紙，然該局函覆以：因考量資
    料庫磁碟空間及系統執行效率，90年間之進、銷項憑證資料
    已於98年1 月19日移除等情，有該局98年3 月24日北區國稅
    審四字第0980003538號函附卷可查，是以前揭內容不實之統
    一發票，究竟係由何人所取得及開立後，而持之作為城坤公
    司之進、銷項憑證，已然欠缺確切之證據足茲證明，是自難
    單以被告係城坤公司之負責人，及城坤公司於前揭期間曾持
    九七公司所開立不實進項發票用以扣抵營業稅捐，並於同期
    間開立不實之發票予生商公司之事實，遽論被告涉犯聲請意
    旨所載之犯行。
  (四)另查甲○○及其妻陳美楨因涉犯貪污治罪條例及違反商業會
    計法等案件，業經臺灣臺北地方法院檢察署以94年度偵字第
    20313 、95年度偵字第3768號提起公訴，現由臺灣臺北地方
    法院以95年度重訴字第18號案件審理中；復因以九七公司名
    義開立不實之發票幫助他人逃漏稅捐案件，再經該署檢察官
    以97年度偵字第9021號併由該院併案審理等情，有上開案件
    之起訴書及併案意旨書在卷可憑 (見本院98年度訴字第23 5
    號卷第44至67頁、偵卷第230 至235 頁)， 經核上開案件即
    係渠等二人涉嫌利用經營「偉誠會計事務所」之便，而與稅
    務員勾結，辦理營利事業違法退稅或販售假發票予他人，是
    以本院對本案系爭4 紙發票是否係被告所取得或開立，而用
    以幫助他人逃漏稅捐；抑或係遭甲○○持城坤公司之發票章
    所盜開，仍有合理之懷疑，而屬無法證明。
五、綜上所述，前揭檢察官所提出用以認定被告涉有違反商業會
    計法等犯行之論據，在客觀上未達於通常一般人均不致有所
    懷疑之程度。此外，復查無其他積極證據足資證明被告有聲
    請意旨所指之犯行，本院無從形成被告有罪之確信，自難以
    該罪相繩。既不能證明被告犯罪，揆諸前揭說明，自應諭知
    被告無罪之判決。
六、至證人甲○○是否有利用職務之便，以城坤公司名義盜開發
    票以幫助他人逃漏稅捐，而涉犯商業會計法第71條第1 款及
    稅捐稽徵法第43條之罪嫌，宜由檢察官另行為妥適處理，附
    此陳明。
據上論斷，應依刑事訴訟法第452 條、第301 條第1 項，判決如
主文。
本案經檢察官江耀民到庭執行職務
中    華    民    國    98    年     5     月    11    日
                  刑事第二十二庭  審判長法  官  古秋菊
                                        法  官  徐蘭萍
                                        法  官  陳昭筠
檢察官得上訴（10日）
上列正本證明與原本無異。
如不服本判決，應於判決送達後10日內敘明上訴理由，向本院提
出上訴狀 (應附繕本) ，上訴於臺灣高等法院。其未敘述上訴理
由者，應於上訴期間屆滿後20日內向本院補提理由書「切勿逕送
上級法院」。
                                        書記官   鍾惠萍
中    華    民    國    98    年    5     月    11    日


司法院資訊處製作；財團法人民間司法改革基金會備份。
